【裁判字號】    97,破抗,30
【裁判日期】    971219
【裁判案由】    宣告破產
【裁判全文】
臺灣高等法院臺中分院民事裁定          97年度破抗字第30號
抗  告  人  林明生（即聖凱營造股份有限公司之清算人）
            黃愛卿（即聖凱營造股份有限公司之清算人）
送達代收人  甲○○
上列抗告人因聲請宣告聖凱營造股份有限公司破產事件，對於中
華民國97年10月31日臺灣臺中地方法院97年度聲字第23號所為裁
定提起抗告，本院裁定如下：
    主  文
抗告駁回。
抗告程序費用由抗告人負擔。
    理  由
一、抗告人於原法院聲請意旨略以：緣抗告人為聖凱營造股份有
    限公司（下稱聖凱公司）之董事，聖凱公司於93年7月5日經
    主管機關廢止公司登記，因實際負責人楊惠庸董事長侵占公
    司資產捲款潛逃，經抗告人向臺灣臺北地方法院檢察署提出
    告訴，對之發布通緝。抗告人為聖凱公司之董事，依法律規
    定為清算人，惟清算程序時，發現公司股東及監察人均不知
    去向，無從製作「監察人審查通過簿冊之證明文件」、「股
    東會承認之證明文件」，因而抗告人向法院呈報清算人事件
    遭法院通知不予備查。因此，抗告人僅得就清算程序得以發
    現之財產予以清理。清算人於清算中發現聖凱公司資產僅餘
    四筆不動產，已不足清償積欠第三人蔡美美、金融機構及國
    稅局巨額債務，爰聲請宣告聖凱公司破產云云。
二、抗告意旨略以：聖凱公司所餘四筆不動產，固分別為第三人
    蔡美美設有2000萬元、1200萬元之最高限額抵押權，惟，約
    定期間至89年9月30日，即迄今債權額已確定，且實際之債
    務金額未必與最高限額抵押權之設定金額相同，第三人蔡美
    美僅能就實際之債權額對上開不動產行使別除權，甚且可能
    對聖凱公司並無債權存在，而第三人蔡美美迄未聲報其債權
    ，故原法院未詳查聖凱公司之具體資產狀況，率認聖凱公司
    之財產不足夠成破產財團而駁回抗告人之聲請，洵屬不當，
    應予廢棄云云。
三、按在破產宣告前，對於債務人之財產有質權、抵押權或留置
    權者，就其財產有別除權。有別除權之債權人，不依破產程
    序而行使其權利。有別除權之債權人，得以行使別除權後未
    能受償之債權，為破產債權而行使權利，破產法第108、109
    條定有明文。又財團債務及財團費用，應先於破產債權，隨
    時由破產財團清償之；又破產宣告後，如破產財團之財產不
    敷清償財團費用及財團債務時，法院因破產管理人之聲請，
    應以裁定宣告破產終止，破產法第97條及第148條分別定有
    明文。準此，如債務人之財產，於破產宣告前，已有質權、
    抵押權或留置權，該等別除權之債權人行使權利後，債務人
    實質上已無財產，或其財產已不足支付破產程序之費用即財
    團費用及財團債務時，因破產財團無從成立，無從依破產程
    序清理其債務，類推破產法第148條規定之立法趣旨，為債
    權人及債務人之利益，宣告破產顯無實益，反而徒增花費，
    此時法院應裁定駁回其聲請。次按破產，對債務人不能清償
    債務者，宣告之，固為破產法第57條所明定。惟破產之目的
    ，係透過清理之程序，將可分配之破產財團之財產，平均分
    配於各債權人，使各債權人得以平均受償，而未受償部分之
    請求權則視為消滅（破產法第139、149條參照），是以破產
    之聲請，應以多數債權人之存在為前提，如債權人僅有一人
    ，既與第三人無涉，自無聲請破產之必要，最高法院65年台
    抗字第325號判例參照。參照司法院25年院字第1505號解釋
    意旨，乃係就破產程序適用上所為之目的性限縮（最高法院
    97年度台抗字第612號、97年度台抗字第452號裁定參照）。
    又按營業稅之稅款、滯報金、怠報金、滯納金及利息等稅捐
    之徵收，優先於普通債權；在破產程序中先於他普通債權而
    受清償，此觀稅捐稽徵法第6條第1項、第49條、加值型及非
    加值型營業稅法第57條及破產法第112條之規定自明。查依
    抗告人所陳報聖凱公司所剩資產僅有台中縣大甲鎮○○段
    933地號、台北縣鶯歌鎮○○段尖山小段182、183、184地號
    等4筆土地，公告現值合計共7,508,000元，此外並無其他資
    產；而聖凱公司之債權人暨債權金額分別為：財政部臺灣省
    北區國稅局桃園縣分局（下稱國稅局桃園縣分局）之營業稅
    （含本稅、滯怠報金、滯納金、滯納利息）債權33,693,883
    元、台中商業銀行西屯分行之債權2,543,000、合作金庫銀
    行永吉分行之債權9,586,000元、蔡美美之經以上開四筆不
    動產設定抵押權之債權32,000,000元，合計聖凱公司之負債
    金額高達77,822,883元。是聖凱公司現存之資產即上開不動
    產均有抵押權之別除權存在，且該別除權債權之數額顯逾上
    開不動產之總價值，而有別除權之債權，依前開規定，得不
    依破產程序行使權利，且抗告人亦未提出其他證據證明上開
    不動產之價值除供行使前開抵押權外尚有剩餘費用可供組成
    破產財團。縱依抗告人所陳該別除權債權之實際數額亦有可
    能較低，甚且根本不存在云云，然，上開國稅局桃園縣分局
    之營業稅捐債權依法既應優先其他普通債權受償，則抗告人
    陳報之聖凱公司所餘現有資產亦顯不足清償該應優先受償之
    營業稅捐債權，而除上開營業稅捐債權外，同一優先順位又
    別無他債權人，即與無多數債權人存在之情形無異，自無宣
    告破產之必要，倘貿然宣告破產，勢須優先支付破產財團之
    管理、分配所生之費用及破產管理人之報酬等財團費用，將
    使破產財團之財產更形減少，徒使優先債權人即稅捐機關之
    債權減少分配，而其他債權人因仍無受分配之可能，亦屬無
    益，與破產制度之本旨不合。故本件難謂有宣告破產之實益
    ，自無聲請宣告破產之必要。從而，原法院裁定駁回抗告人
    之聲請，並無不合，抗告人仍執前詞指摘原法院裁定不當，
    自非有理。
四、據上論結，本件抗告為無理由。依破產法第5條，民事訴訟
    法第495條之1第1項、第449條第1項、第95條、第85條第1項
    ，裁定如主文。
中    華    民    國    97    年    12    月    19    日
                  民事第三庭    審判長法  官  陳照德
                                      法  官  李平勳
                                      法  官  朱  樑
以上正本係照原本作成。
再為抗告應以適用法規顯有錯誤為理由，並經本院之許可，該許
可以原裁定所涉及之法律見解具有原則上之重要性者為限。
如提起再抗告者應於裁定送達後10日內向本院提出抗告理由狀（
須按照他造人數附具繕本）並繳納抗告裁判費新臺幣1,000元，
同時委任律師或具有律師資格之關係人為代理人。
                                      書記官  陳妙瑋
中    華    民    國    97    年    12    月    22    日
                                                      Ｍ


司法院資訊處製作；財團法人民間司法改革基金會備份。
